【裁判字號】    97,訴,898
【裁判日期】    970718
【裁判案由】    損害賠償
【裁判全文】
臺灣臺中地方法院民事判決               97年度訴字第898號
原      告  甲○○
訴訟代理人  胡昇寶律師
被      告  林冠儀
上列當事人間請求損害賠償事件，本院於97年7月4日言詞辯論終
結，判決如下：
    主  文
原告之訴及其假執行之聲請均駁回。
訴訟費用由原告負擔。
    事實及理由
一、本件被告經合法通知，未於言詞辯論期日到場，核無民事訴
    訟法第386條各款所列情形，爰依原告之聲請，由其一造辯
    論而為判決。
二、原告起訴主張：
  (一)緣被告原係台中市西屯區○○○段2660地號土地，權利範圍
    1萬分之211，同地段2659地號土地，權利範圍1萬分之70及
    其上同地段11379建號，11635建號之土地暨房屋所有權人（
    下稱系爭土地、房屋），其於民國（下同）93年2月24日就
    上開土地、建物出售予原告。惟本件不動產買賣契約訂立後
    ，原告即積極尋找銀行洽談貸款事宜，銀行只肯貸款新台幣
    （下同）1,200萬元，與買賣契約所約定之價金尚有100萬元
    之差額，原告乃透過訴外人詹炳偉（仲介人）與被告協商。
    嗣兩造達成協議，被告同意100萬元之差額暫緩給付，並訂
    有契約書以為憑證。兩造自契約成立後，被告並交付系爭房
    屋之鑰匙予原告使用。在談妥貸款事宜銀行即將撥款之際，
    因需被告配合用印等事宜，被告即拒絕配合辦理，致遲遲未
    完成所有權移轉登記等手續。嗣原告即於94年9月28日向法
    院提起民事訴訟，請求被告履行買賣契約。而訴外人林松明
    係該社區中港世紀紅管理委員會主任委員，亦係被告之好友
    。其於原告與被告就系爭土地、房屋發生買賣糾紛時，曾為
    被告積欠管理費事宜介入協調，最後協商結果由原告代為繳
    交15萬元，是其對於上開買賣糾紛知之甚詳。
  (二)嗣前開訴訟進行期間，被告為遂行拒絕原告取得前開土地及
    建物所有權之目的，竟夥同與其有犯意聯絡之林松明，明知
    渠等就前開土地、建物並無真正買賣之合意，竟於94年11月
    23日訂立虛偽之不動產買賣契約，進而向地政事務所聲請辦
    理所有權移轉登記事宜，致承辦之公務員陷入錯誤，前於95
    年4月7日完成登記手續，致嚴重影響原告之權益。
  (三)又被告為確保原告無法取得系爭土地及房屋之所有權，竟唆
    使林松明復行將系爭土地及房屋之所有權移轉登記予訴外人
    賴穎鋌。而林松明明知其與賴穎鋌就系爭土地及房屋並無真
    正買賣之合意，竟於95年4月21日就前開土地及建物訂立虛
    偽之不動產買賣契約，進而於95年5月5日完成所有權移轉登
    記。是本件兩造所訂立之買賣契約已陷於給付不能之狀態。
  (四)因可歸責於債務人之事由，致給付不能者，債權人得請求賠
    償損害。民法第226條第1項定有明文。本件兩造就系爭土地
    、房屋所約定之價格為1,320萬元，而林松明出賣予賴穎鋌
    之價格為1,430萬元，就此，可知原告之所失利益至少為110
    萬元。為此，原告依法提起訴訟，並以此數額作為損害賠償
    額之計算標準。
並聲明：(1)被告應給付原告110萬元及自起訴狀繕本送達之翌日
    起至清償日止，按年利率5%計算之利息。(2)訴訟費用由被告
    負擔。(3)原告願供擔保，請准宣告假執行。
三、被告方面：
    被告經合法通知，未於言詞辯論期日到庭，亦未提出書狀作
    何聲明或陳述。
四、得心證之理由：
  (一)原告主張兩造於93年2月24日簽訂系爭房屋及土地買賣契約
    ，被告竟於94年11月23日，將上開買賣契約所載房地出售於
    第三人林松明，林松明復將系爭房地再出售予訴外人賴穎鋌
    ，並已辦畢所有權移轉登記等情，業經原告提出不動產買賣
    契約書三份、土地及建物登記謄本各一份等為證，核屬相符
    ，且被告經合法通知未到庭爭執，則原告此部分主張之事實
    ，自堪信為真實。至原告主張被告與訴外人林松明、及訴外
    人林松明與賴穎鋌間就系爭房地並無真正買賣之合意，渠等
    買賣契約為通謀虛偽意思表示，而被告上述一屋二賣，並已
    辦畢所有權移轉登記之行為，使本件買賣契約已陷於給付不
    能之狀態，依民法第226條第1項規定，被告應負損害賠償責
    任云云。
  (二)按第三人主張表意人與相對人通謀而為虛偽意思表示者，該
    第三人應負舉證之責（最高法院47年台上字第29號判例參照
    ）。查被告與林松明於94年11月23日簽訂「不動產買賣契約
    書」，由被告出售系爭土地、房屋予林松明之事實，有上開
    「不動產買賣契約書」附卷可稽。原告主張被告與林松明間
    之不動產買賣契約係通謀虛偽意思表示，惟原告僅以林松明
    對於原告與被告就系爭房地曾發生買賣糾紛一事知之甚詳，
    卻仍於94年11月23日與被告簽訂不動產買賣契約書，即推斷
    該買賣契約為通謀虛偽表示，而未再提出其他積極事證予以
    證明，則原告主張殊有未合。
    退步言，縱認原告上開主張為真，即被告與林松明、林松明
    與賴穎鋌將系爭房地所有權移轉登記係通謀虛偽意思表示，
    並以買賣為登記原因，則此通謀虛偽意思表示依民法第87條
    第1項之規定即屬無效，故被告與林松明、及林松明與賴穎
    鋌就系爭房地之不動產買賣契約自屬無效。從而被告與林松
    明、林松明與賴穎鋌間既為虛偽意思表示，無真正買賣之合
    意，其等所為行為即屬無效，則原告自得訴請渠等塗銷系爭
    不動產之所有權移轉登記，是就系爭房地被告即無給付不能
    之問題，原告上開主張，即無理由。
  (三)另原告與被告就系爭不動產所簽訂之買賣契約是否業已成立
    生效？經查，兩造間於93年2月24日簽訂本件買賣契約時，
    原告已先行給付20萬元，而依系爭契約第17條約定「甲方（
    即原告）之貸款額度須達1,400萬元時，本買賣契約始成立
    ，否則，乙方（即被告）須將訂金20萬元無息退還甲方。」
    。惟據原告所稱，銀行僅肯貸予原告1,200萬元，與買賣契
    約所約定之價金尚有100萬元之差額，原告乃再與被告協商
    ，並於93年5月24日簽訂契約書（參證物二），被告同意100
    萬元之差額暫緩給付，並約定由原告開立共計100萬元之支
    票3紙交由被告屆期提領云云。然查原告提出之契約書（參
    證物二）第1項，關於原告提出之三紙支票，其上並無詳細
    明文記載支票之付款日期為何，且原告亦無提出上開三紙支
    票已經被告提領之證據，則原告是否已依約提出三紙支票，
    或該三紙支票是否已由被告屆期提領等情，原告均未再舉證
    以實其說，故關於原告主張已依約開立共計100萬元之支票3
    紙予被告一事是否屬實，尚非無疑。據上，本件依兩造約定
    ，必須原告就系爭不動產貸款額達1,400萬元時，契約始成
    立生效。然原告始終未能取得銀行1,400萬元之貸款，且原
    告並未再支付尾款價金予被告，再者，原告復未舉證已依約
    提出總額100萬元之三紙支票，故兩造之系爭不動產買賣契
    約即從未成立生效至明。
    次按所謂給付不能，指債務人應為之給付不能依債務本旨實
    現之謂。本件兩造間之系爭不動產買賣契約既從未成立生效
    ，則原告與被告間即無買賣契約上債權債務關係存在，被告
    自無所謂給付不能之問題。又兩造間之買賣契約既未成立，
    而系爭不動產所有權人為被告，被告為追求獲得更多之利潤
    ，其自有權利再將系爭不動產出售予第三人，故被告於94年
    11月23日將系爭不動產出售予第三人林松明，並為所有權移
    轉登記。林松明再將系爭房地出賣並移轉登記為第三人賴穎
    鋌所有，原告主張被告已陷於給付不能，應負損害賠償責任
    云云，自屬無據，並不可取。
  (四)綜上所陳，原告依民法第226條第1項規定，請求被告給付
    110萬元，及自起訴狀繕本送達翌日起至清償日止，按年息
    5%計算之利息，為無理由，應予駁回。又原告既受敗訴判決
    ，其假執行之聲請亦失所附麗，應併予駁回。
五、據上論結，本件原告之訴為無理由，依民事訴訟法第385條
    第1項前段、第78條，判決如主文。
中    華    民    國    97    年    7    月    18    日
                  民事第二庭    法  官  周靜秀
正本係照原本作成。
如不服本判決，應於送達後20日內向本院提出上訴狀。
中    華    民    國    97    年    7    月    21    日
                                書記官


司法院資訊處製作；財團法人民間司法改革基金會備份。
